【裁判字號】    99,上訴,594
【裁判日期】    990817
【裁判案由】    妨害自由
【裁判全文】
臺灣高等法院臺南分院刑事判決         99年度上訴字第594號
上  訴  人
即  被  告  乙○○
上列上訴人即被告因妨害自由案件，不服臺灣雲林地方法院98年
度易字第647號中華民國99年4月9日第一審判決（起訴案號：臺
灣雲林地方法院檢察署98年度偵字第3859號），提起上訴，本院
判決如下：
    主  文
上訴駁回。
    事  實
一、緣乙○○之妻因故離家與友人甲○○同住，乙○○欲尋回其
    妻，乃以欲給付新臺幣（下同）5萬元與其妻為由，與甲○
    ○相約至雲林縣斗南鎮○○路○段麥當勞速食店旁（下簡稱
    麥當勞）見面。民國98年7月1日凌晨1時30分許，乙○○依
    約至麥當勞旁，與甲○○碰面時，竟基於剝奪人行動自由之
    犯意，手持摺疊刀1把抵住甲○○之背部，脅迫甲○○搭乘
    其所駕駛之車牌號碼9R-4125號自用小客車一同前往甲○○
    住處尋找其妻，並以若不從即「要讓你死」、「讓你全家人
    死」、「讓你全家人好看」及「要載到山上洗三溫暖」等語
    恫嚇甲○○，致生危害於甲○○之生命安全。嗣因警據報趕
    抵現場，乙○○見狀，乃將摺疊刀丟至車下，旋即駕車離去
    而未得逞。
二、案經甲○○訴由雲林縣警察局斗南分局報請臺灣雲林地方法
    院檢察署檢察官偵查起訴。
    理  由
壹、程序方面：
    按被告以外之人於審判外之陳述，雖不符刑事訴訟法第159
    條之1至之4等4條規定，而經當事人於審判程序同意作為證
    據，法院審酌該陳述作成時之情況，認為適當者，亦得作為
    證據，同法第159條之5第1項定有明文。查本判決後開引用
    各項證據資料，檢察官及被告均未爭執其證據能力，本院審
    酌上開證據製作時之情況，並無違法不當之情事，認為以之
    作為證據應屬適當，揆諸前開規定，應認該等供述證據例外
    具有證據能力。
貳、實體方面:
一、訊據被告固坦承因妻子離家與甲○○同住，伊於98年7月1日
    凌晨1時30分至麥當勞旁見面，與甲○○相約商談給付妻子
    生活費事宜等情，惟矢口否認有迫害甲○○行動自由之犯行
    ，並辯稱：我沒有強迫甲○○，也沒有拿刀抵住她背部，也
    沒有恐嚇她。我太太因與甲○○向我媽媽拿三萬元，怕被我
    罵，才離家出走。當天是甲○○打電話給我，說我太太白明
    枝欠她5萬元，叫我替我太太還錢，我說如果我太太親口說
    有欠你錢，我就給你，因此發生爭執。刀子不是我的，不知
    車上為何有刀，亦不知路人為何報警。
二、經查:
(一)乙○○之妻因故離家與友人甲○○同住，乙○○欲尋回其妻
    ，乃以欲給付金錢5萬元為由，與甲○○相約於上開時地見
    面，嗣警經路人報案趕抵現場，乙○○即將一把摺疊刀丟至
    車下後駕車離去等事實，業經被告供承不諱，並經證人即被
    害人甲○○於警詢、偵審及證人即員警卓育秋於原審證述明
    確，復有摺疊刀一把扣案可稽，此部分事實已堪認定。
(二)被告有於上開時地，持扣案之摺疊刀抵住被害人甲○○背部
    ，及以前開言語恫赫等方式，欲脅迫被害人上車，以妨害被
    害人行動自由但未得逞等情，業經:
 1、證人甲○○分別於警詢、偵訊及原審證述如下:「98年7月1
    日1時30分許在麥當勞旁，被告持扣案之藍波刀(經鑑定係屬
    摺疊刀)恐嚇我，要我乘坐他所駕駛之車號9R-4125號自小客
    車去找他太太，如果我不從就要殺了我，我當時非常害怕」
    (見偵卷第9頁)；「被告說要給他太太5萬元，他太太不敢去
    拿，就由我出面幫她拿，後來稍微講不攏，我站在車門旁，
    他站在我後面，一直要求我上車，說要帶我去洗三溫暖，還
    要我帶他去找他太太，如果我不帶他去找，他說要給我好看
    ，要給我死，要對我家人不利，他拿刀子放在我背部，當時
    我不知道是什麼東西，路人看到報警，警察來後，他把東西
    放在地上，我才知道是1把刀子」(見偵卷第30-31頁)；「被
    告之妻因遭被告家暴後就跑到我那邊，被告聯繫他太太，說
    要支付生活費，要他太太回去，他太太請我去跟被告拿這筆
    錢，我朋友『阿輝』載我到麥當勞就離開了，被告問我為何
    他太太沒有來，我告訴被告不知道她在何處，被告叫我上車
    帶他去找他太太，我拒絕後，被告就拿東西抵住我背部，把
    我押到右後車門，打開車門要我上車，並說如果不帶他去，
    要對我不利，載我去山上洗三溫暖，要讓我和我全家人死，
    給我全家人好看等話恐嚇我，之後警車來了，有閃警示燈，
    被告看到警車就把東西丟下開車離去，之後警察找到扣案的
    刀子。被告說是我看到警車來叫他趕快走，是不可能的，我
    沒有這樣跟被告說。被告看到警方的時候，被告就已經把刀
    子先藏好，當時在警方來之前，被告還是用東西抵住我，我
    當時站立著，我有坐下來過，被告在看到警車來之後是有把
    刀子放下來，那時候我才坐下來，警方說我有坐在地上，我
    是坐在圍牆上面，大概是那個位置。」等語(見原審卷第45-
    60頁)。
 2、另證人即警員卓育秋於原審審理時亦證稱：「當天勤務中心
    通報有人打110報案，說是爭吵案件，我們就到現場去處理
    ；到達麥當勞前，警車有閃警示燈，在對向就看到被告和告
    訴人，告訴人坐在路邊小石檯上，被告站在副駕駛座旁，後
    來警車迴轉停在被告車子後方約1、2公尺，被告看到我下車
    ，就對告訴人咆哮，之後繞到駕駛座，我看到被告丟東西的
    手勢和金屬敲到地面的聲音，他丟完東西馬上開車離去，被
    告開走車子後，刀子就在地上，我們發現時刀子是展開的樣
    子」等語(見原審卷第46-60頁)。足證，被告於上開時地確
    有對被害人言語咆哮及讓旁人認為有報警必要之異常舉動，
    且於警據報抵達現場後，旋即棄刀逃逸之情。
 3、且按證人甲○○就其於98年7月1日1時30分許，至麥當勞與
    被告洽談給付被告之妻生活費，卻遭被告持刀及以「要讓你
    死」、「讓你全家人死」、「讓你全家人好看」及「要載到
    山上洗三溫暖」等語，脅迫其乘坐車號9R-4125號自小客車
    以找尋被告之妻之經過，於警詢、偵訊及原審均堅證不移，
    前後一致；且核與證人即警員卓育秋於原審審理時證述目擊
    被告將所持之摺疊刀丟至車下之情節相符，並有扣案之摺疊
    刀1把可資佐證；參以扣案之摺疊刀經卓育秋發現時係展開
    之狀態，而被告見警車到達，旋即棄刀逃逸等情，益證證人
    甲○○所述上情非虛，堪信為實。
(三)被告雖以前詞置辯，然查：
 1、被告就扣案之摺疊刀為何人所有一節，於警詢原供稱：「扣
    案之刀械是在我車上，是我朋友綽號叫『大頭』所有，我不
    知道姓名及年籍，沒有他的聯絡電話」(見警卷第6頁)；然
    於偵訊卻稱：「我那天有將車子借給我朋友『李秋水』，他
    在臺中豐原，不知詳細地址，現在連絡不上了」(見偵卷第
    30頁)；於原審98年12月10日審理時又稱：「刀子是我在台
    中開車回來，在車上的，我朋友是『李秋水』，綽號『大頭
    』，車子只有他開去而已」(見原審卷第12、14頁)；於原審
    99年3月8日卻稱:「扣案之摺疊刀是朋友阿水的，阿水的外
    號是『大頭』，我的朋友名字(遲疑)一時想不起來，警詢只
    知他叫大頭，後來回去看到電話簿有寫李秋水」(見原審卷
    第57頁)。按被告雖供稱扣案之摺疊刀係綽號「大頭」之友
    人所有，然就「大頭」之真實姓名，於警詢原稱不知、於偵
    訊卻稱是李秋水、嗣於原審又稱想不起該友人之名，前後反
    覆不一，且被告始終未能明確供出該友人之年籍、地址等資
    料，並聲請傳訊該友人以實其說，顯是被告就扣案刀械來源
    之供述，尚有虛飾之情，而未可盡信。
 2、另就被告為何丟棄扣案刀械及見警到來即駕車離去等節，被
    告於警詢原供稱：「我是因為甲○○說『警察來了，你趕快
    離開』，我才駕駛自小客車離去」(見警卷第5-6頁)；然於
    偵訊則稱：「刀子後來會掉在車子下面，是因為我去拿香菸
    抽，我看到刀子在下面，我趕快拿丟掉去，因為我也用不到
    」(見偵卷第30頁)；嗣於原審審理時又稱：「我看到刀子放
    在客人座那邊，我想說奇怪怎麼會有這個東西，我就想丟掉
    ，我也不是看到警察才想要丟掉，【警察尚未來之前就把刀
    子丟掉】，我根本不知道警察來，是甲○○跟我說警察來了
    ，叫我快走，我就走了，因為我剛執行出來，警察來了也是
    會害怕。當天警察到現場時，我把摺疊刀丟在現場就開車離
    去」(見原審卷第12頁)、「證人卓育秋陳述正確，【我確實
    在看到警方來時才把刀子丟掉。】」(見原審卷第56頁)；復
    於本院供稱:「我剛因吸毒服刑完出監，所以看到警察就怕
    。我突然看到車上有摺疊刀，又看到警察來，就趕緊把摺疊
    刀丟掉」等語(見本院卷第34頁反面)。按被告前開供述，就
    其是係於警到現場前，即已丟棄刀械，或是迨見警到來才棄
    刀？又其於警車到達時，係因甫服刑完畢會害怕，還是因喝
    酒開車，恐遭警取締？等節，前後供述均不一致。益見其所
    供不實。
 3、又被告係見警察到現場後，才將前開摺疊刀丟棄在地，隨即
    駕車逃離現場等情，除經被告於原審99年3月8日供認在卷(
    見原審卷第12、56頁)，並經證人甲○○、卓育秋證述明確(
    見原審卷第31頁、第46頁反面至第47頁、第52頁反面、第54
    頁)。則倘被告於案發當時，並無為任何不法情事，則縱經
    甲○○告以警察來了等語，衡情亦無刻意將刀丟棄車下，再
    駕車逃逸之必要。由此，被告乃因畏罪才棄刀逃逸之情甚明
    。被告前開所辯，不僅前後不一，且違常情，顯係臨訟卸責
    之詞，自不足採信。
(四)綜上，本件事證明確，被告之犯行應堪認定。被告雖另聲請
    傳訊證人「阿輝」及其妻白明枝。惟關於證人「阿輝」部分
    ，因被告始終未能具體陳述證人「阿輝」之真實姓名及地址
    ，而告訴人亦無法提供證人身分資料，業經告訴人陳明在卷
    (見本院卷第25頁反面)，致無從傳訊調查；另關於證人白明
    枝部分，因證人白明枝未在案發現場，且被告聲請傳訊之待
    證事項與本案並無重要關係，故認無傳訊必要，業經本院依
    刑事訴訟法第163條之2規定，駁回被告之聲請(見本院卷第3
    3頁反面)，附此敘明。
三、論罪科刑：
(一)按刑法第302條第1項、第304條第1項及第305條之罪所保護
    之法益均為人之行動自由，罪質相同，而第302條第1項之法
    定刑較其他者為重，且處罰之範圍包括私行拘禁及其他非法
    方法剝奪人之行動自由，所謂非法方法包括強暴、脅迫、恐
    嚇等情事在內。行為人如基於妨害自由之犯意聯絡於先，復
    以言語恫嚇他人致使心生畏懼，繼而強押該他人上車，剝奪
    其行動自由，自係包含於妨害他人行動自由之同一犯意中接
    續實施，雖合於刑法第304條第1項以脅迫使人行無義務之事
    、第305條以加害生命之事恐嚇他人致生危害於安全之犯罪
    構成要件，但此兩個動作應視為以非法方法剝奪行動自由之
    部分行為，合併成為一個以非法方法剝奪人之行動自由罪，
    即祇成立實質上之一罪，應依刑法第302條第1項論處，不另
    論其他兩罪。另按刑法第302條第1項及第304條第1項之罪，
    其所保護之法益，均為被害人之自由，縱非法妨害人自由之
    目的，在使人行無義務之事，或妨害人行使權利，仍逕依第
    302條第1項論罪，並無適用第304條之餘地（最高法院29年
    上字第2359號、29年上字第3757號判例，82年度臺上字第16
    70號、69年度臺上字第4212號判決參照)。
(二)本件被告持刀脅迫甲○○上車，剝奪甲○○之行動自由，並
    命甲○○帶同其前往找尋其妻，行無義務之事，復恫嚇甲○
    ○如不從即要殺害伊及伊全家人，致使甲○○心生恐懼，嗣
    因警察及時到來而未得逞。被告以脅迫使甲○○行無義務之
    事及恐嚇行為，依前揭最高法院判例判決要旨，自係包含於
    剝奪甲○○行動自由之同一犯意中接續實施，應僅成立實質
    上之一罪，依刑法第302條第1項論處，不另論其他二罪。故
    核被告所為，係犯刑法第302條第3項、第1項之剝奪行動自
    由未遂罪。起訴檢察官認被告所為係犯刑法第304條第3項、
    第1項之強制未遂罪，容有違誤，然基本社會事實相同，本
    院復在審判中告以上開罪名讓被告答辯，自應依刑事訴訟法
    第300條之規定變更起訴法條論處。
(三)被告已著手於剝奪告訴人行動自由行為之實行，然因警員趕
    到而未得逞，為未遂犯，爰依刑法第25條第2項規定減輕其
    刑。
四、原審判決以被告罪證明確，因予適用刑法第302條第3項、第
    1項、第25條第2項、第41條第1項前段，刑法施行法第1條之
    1規定論處。並審酌被告前有竊盜、違反肅清煙毒條例、贓
    物等前科，有臺灣高等法院被告前案紀錄表1份在卷可稽，
    顯見被告素行不良；被告因其妻離家，亟欲尋回其妻，竟以
    摺疊刀脅持告訴人，並出言恫嚇告訴人，對告訴人之人身安
    全造成極大之危險，幸而警員及時趕到而未得逞，犯後復指
    責告訴人促使其配偶離家，不見悔意，犯後態度惡劣，暨被
    告為國中畢業，智識程度不高等一切情狀，量處有期徒刑六
    月，並諭知易科罰金之折算標準。另就扣案之摺疊刀1把(按
    被害人雖於警詢稱被告係持「藍波刀」犯案，惟被害人嗣已
    陳明扣案之刀械即為被告犯本案所持者，而扣案刀械經送鑑
    定結果，並非屬槍砲彈藥刀械管制條例列管之刀械，形式上
    係屬「摺疊刀」《見偵卷第35頁》，附此敘明)，因被告否
    認為其所有，復無證據證明該摺疊刀為被告所有，而不另為
    沒收之諭知。本院經核原審認事用法俱無不合，量刑亦稱妥
    適。被告上訴否認犯行，並無理由，其上訴應予駁回。
據上論結，應依刑事訴訟法第368條，判決如主文。
本案經檢察官王碧霞到庭執行職務。
中    華    民    國    99    年    8     月    17    日
                  刑事第六庭    審判長法  官  董武全
                                      法  官  林英志
                                      法  官  賴純慧
以上正本證明與原本無異。
如不服本判決應於收受送達後10日內向本院提出上訴書狀，其未
敘述上訴理由者，並得於提起上訴後10日內向本院補提理由書（
均須按他造當事人之人數附繕本）「切勿逕送上級法院」。
                                      書記官  林宛妮
中    華    民    國    99    年    8     月    18    日
附錄本案論罪科刑法條：
中華民國刑法第302條
私行拘禁或以其他非法方法，剝奪人之行動自由者，處5年以下
有期徒刑、拘役或3百元以下罰金。
因而致人於死者，處無期徒刑或7年以上有期徒刑，致重傷者，
處3年以上10年以下有期徒刑。
第1項之未遂犯罰之。

司法院資訊處製作；財團法人民間司法改革基金會備份。
